臺灣高等法院刑事判決　　　　　　　 100年度上訴字第2438號
上　訴　人　臺灣士林地方法院檢察署檢察官
上　訴　人
即　被　告　莊旺家
上列上訴人因被告偽造文書等案件，不服臺灣士林地方法院100
年度訴字第105 號，中華民國100 年6 月28日第一審判決（起訴
案號：臺灣士林地方法院檢察署100 年度偵字第3646號），提起
上訴，本院判決如下：
    主  文
上訴駁回。
    事  實
一、莊旺家於民國100 年2 月底某日，於網路上接觸真實姓名、
    年籍不詳，綽號「政哥」、「六兩」之成年男子及所屬詐騙
    集團成員後，因經濟因素，即加入該集團擔任負責向被害人
    取款之工作，並朋分取得款之1%為報酬，而以此方式參與該
    詐騙集團之運作：先由某詐騙集團成員於不詳時、地，偽刻
    如附表二所示之公印各1 枚，並繕打完成「單位：監管科、
    職稱：書記官、姓名：何正邦」等字樣之「台灣地方法院檢
    查署監管科服務證」1 張後，再由莊旺家提供照片並黏貼於
    其上，偽造該服務證件之特種文書（即附表一編號1 所示之
    服務證），足生損害於臺灣地區各地方法院檢察署及何正邦
    ，再而分別為下列犯行：
  (一)莊旺家與前揭詐騙集團成員，於100 年3 月2 日上午9 時30
    分許，共同基於意圖為自己不法所有、行使偽造之特種文書
    及僭越公務員行使職權之犯意聯絡，先由該詐騙集團某成員
    撥打徐潔運家中電話，向其佯稱係桃園縣長庚醫院人員，並
    稱其身分證、健保卡等資料遭人冒用，將由長庚醫院人員報
    案轉知警察機關報請臺灣臺北地方法院檢察署承辦詐欺案件
    專組人員偵辦云云；復由詐欺集團某成員致電徐潔運，詐稱
    其係「臺灣臺北地方法院檢察署孫國棟檢察官」，因徐潔運
    涉及臺中某命案之刑事案件，需將帳戶內現金提領而出交由
    法院代為保管，且隨即指派法院人員前往收取款項云云，以
    此方式施以詐術，致使徐潔運陷於錯誤，於100 年3 月2 日
    下午1 時45分許，依指示前往臺北市內湖區東湖郵局提領現
    金新臺幣（下同）25萬元。同時莊旺家並依指示，搭乘所屬
    詐騙集團成員所駕駛之車輛，前往徐潔運位在臺北市○○區
    ○○路106 巷7 弄9 之4 號4 樓住處，由莊旺家下車假冒「
    台灣地方法院檢查署監管科書記官何正邦」之公務員身分，
    向徐潔運行使如附表一編號1 所示之服務證，並佯稱乃受檢
    察官指示前來收取凍結款項云云，以此方式假冒書記官身分
    行使職權，並將載有徐潔運涉及臺中地區命案等文字之收據
    1 式3 張交付徐潔運（此收據並無積極證據認為係公文書，
    亦未據起訴），足生損害於臺灣地區各地方法院檢察署及何
    正邦，並致徐潔運因而陷於錯誤，連同前揭收據1 式3 張及
    現金25萬元均交付予莊旺家，因而受有25萬元之損害。
  (二)莊旺家與前揭詐騙集團成員，又另行起意，再共同基於意圖
    為自己不法所有、行使偽造公文書、特種文書及僭越公務員
    行使職權之犯意聯絡，於100 年3 月4 日上午9 時許致電史
    黃秀驚，佯稱係桃園縣衛生所櫃檯人員，因史黃秀驚身分證
    、健保卡等資料遭人冒用申請辦理醫療補助，乃由桃園縣衛
    生所人員報案轉知桃園縣政府警察局報請臺灣臺北地方法院
    檢察署承辦詐欺案件專組人員偵辦云云，復由該詐欺集團成
    員致電史黃秀驚，假冒「臺灣臺北地方法院檢察署孫國棟檢
    察官」之公務員身分詐稱：因其涉及某詐騙刑事案件，經傳
    喚均未到庭，如不將其資產暫時凍結並轉存法院，其將遭到
    收押，而經凍結之資產，待案件釐清後即行返還，且隨即指
    派法院人員前往收取款項云云，以此方式施以詐術，致使史
    黃秀驚陷於錯誤，於100 年3 月4 日下午2 時許依指示前往
    臺北市○○區○○路68號元大銀行文德分行提領現金46萬元
    。與此同時，莊旺家搭乘所屬詐騙集團成員所駕駛之車輛，
    依指示前往史黃秀驚位在臺北市○○區○○路66巷10弄7 號
    2 樓住處附近待命。至史黃秀驚之住處附近時，先由莊旺家
    下車至附近「萊爾富」便利超商接收該詐騙集團成員所傳真
    之「臺北地檢署監管科收據」，攜回所乘坐之車輛由搭載莊
    旺家前來之「車手」，持前揭偽刻之「法務部行政執行署臺
    北執行處凍結管收命令印」、「檢察執行處鑑」公印，蓋用
    於所接收之傳真上，而偽造「台北地檢署監管科收據」公文
    書1 紙。待史黃秀驚出現後，再由莊旺家下車趨前假冒「台
    灣地方法院檢查署監管科書記官何正邦」之公務員身分，向
    史黃秀驚行使附表一所示服務證並佯稱：其受檢察官之指示
    前來收取凍結款項云云，以此方式假冒書記官身分行使職權
    ，並當場交付予史黃秀驚於前揭偽造之「台北地檢署監管科
    收據」公文書1 紙，而加以行使之，致史黃秀驚陷於錯誤而
    交付現金46萬元，足生損害於臺灣臺北地方法院檢察署、何
    正邦、孫國棟及史黃秀驚。
  (三)嗣莊旺家與前揭詐騙集團成員又食髓知味，另共同基於意圖
    為自己不法所有、偽造公文書、特種文書及僭越公務員行使
    職權之犯意聯絡，於100 年3 月7 日上午10時許，先由詐騙
    集團成員撥打電話予史黃秀驚，佯稱其為「臺灣臺北地方法
    院檢察署孫國棟檢察官」，要求史黃秀驚須再將帳戶內46萬
    元提領出來交由法院監管云云，以此方式施以詐術，惟史黃
    秀驚發覺有異報警得知受騙後，乃配合警方查緝。同時真實
    姓名、年籍不詳、綽號「政哥」之該詐騙集團成員，指示莊
    旺家及當日擔任「車手」駕駛車輛，真實姓名、年籍不詳，
    綽號「小晨」之人，駕車前往臺北市○○區○○路46號旁公
    園處附近等候。待莊旺家與「小晨」抵達前揭文德路46號旁
    公園處時，「政哥」復指示莊旺家至附近「7-11」便利商店
    接收該詐騙集團成員所傳真、尚未完成之「臺北地檢署監管
    科收據」，由莊旺家攜回車上後，由「小晨」將前揭偽刻之
    「法務部行政執行署臺北執行處凍結管收命令印」、「檢察
    執行處鑑」公印蓋於其上，而偽造「台北地檢署監管科收據
    」公文書1 紙。俟同日下午2 時許，史黃秀驚依詐騙集團成
    員指示，攜帶46萬元現金至前揭文德路46號旁公園處（此時
    史黃秀驚已與警方配合，係攜帶假鈔），莊旺家見狀遂下車
    欲再向史黃秀驚收取款項之際，即為警當場逮捕未遂。當場
    扣得莊旺家與該詐騙集團成員共有，並為本案犯行所用如附
    表一編號1 、2 所示偽造之服務證1 張、收據1 紙及NOKIA
    廠牌行動電話1 支（手機序號：000000000000000 號，含行
    動電話門號0000000000號SIM 卡1 張）
二、案經徐潔運、史黃秀驚訴由臺北市政府警察局內湖分局報告
    臺灣士林地方法院檢察署檢察官偵查起訴。
    理  由
壹、證據能力：
一、有爭執部分：
  (一)被告莊旺家主張就事實欄一(一)部分之犯行，原審只憑證人徐
    潔運在警局所為就口卡、照片之指認，且徐潔運沒有其他證
    據就指認彼，以此認定被告是為此部分犯行之人，證人徐潔
    運之指認程序有瑕疵云云（見本院卷第19頁、第50頁背面）
    。
  (二)惟查：
  1.按「刑事實務上對人指認，乃於案發後，經由證人（包括被
    害人、共犯或目擊之第三人等）指證並確認犯罪行為人之證
    據方法。現行刑事訴訟法並無關於指認程序之規定，如何由
    證人正確指認犯罪行為人，自應依個案之具體情形為適當之
    處理。指認之程序，固須注重人權之保障，亦須兼顧真實之
    發現，以確保社會正義實現之基本目的。如證人係出於親身
    經歷之見聞所為指認，並依法踐行調查程序後，綜合證人對
    事實之陳述及於該事件中所處之地位等各項情況，足資認定
    其確能對被告觀察明白，認知被告行為之內容，該事後依個
    人之知覺及記憶所為之指認客觀可信，並非出於不當之暗示
    ，亦未違悖一般日常生活經驗之定則或論理法則，即非不得
    採為判決之基礎。」（最高法院98年度臺上字第3495號、98
    年度臺上字第7859號刑事判決意旨參照）。況按現行刑事訴
    訟法並無關於指認犯罪嫌疑人、被告（下以犯罪嫌疑人稱之
    ）程序之規定，如何經由被害人、檢舉人或目擊證人以正確
    指認犯罪嫌疑人，自應依個案之具體情形為適當之處理。依
    法務部及內政部警政署於90年5 月、8 月頒布之「法務部對
    於指認犯罪嫌疑人程序要點」、「人犯指認作業要點」及「
    警察機關實施指認犯罪嫌疑人程序要領」中之規定，於偵查
    過程中指認犯罪嫌疑人，係採取「選擇式」列隊指認，而非
    一對一「是非式的單一指認」；供選擇指認之數人在外形上
    不得有重大的差異；實施照片指認，不得以單一相片提供指
    認，並避免提供老舊照片指認；指認前應由指認人先陳述嫌
    疑人的特徵、不得對指認人進行誘導或暗示等程序，固可提
    高指認的正確度，以預防指認錯誤之發生。然指認之程序，
    固須注重人權之保障，亦需兼顧真實之發現，確保社會正義
    實現之基本目的。法院就偵查過程中所實施之第一次指認，
    應綜合指認人於案發時所處之環境，是否足資認定其確能對
    犯罪嫌疑人觀察明白、認知犯罪行為人行為之內容，該事後
    依憑個人之知覺及記憶所為之指認是否客觀可信，而非出於
    不當之暗示等事項，為事後審查，並說明其認定指認有無證
    據能力之理由。倘指認過程中所可能形成之記憶污染、誤導
    判斷，均已排除，且其目擊指認亦未違背通常一般日常生活
    經驗之定則或論理法則，指認人於審判中，並已依人證之調
    查程序，陳述其出於親身經歷之見聞所為指認，並依法踐行
    詰問之程序，而非單以指認人之指認為論罪之唯一依據，自
    不得僅因指認人之指認程序與上開不具法拘束力之要點（領
    ）規範未盡相符，遽認其無證據能力，此有最高法院95年度
    臺上字第3026號刑事判決意旨可資參照。又按「偵查中單一
    指認之禁止，目的在避免指認人因本身觀察能力、記憶能力
    之不確定性或因單一指認具有強烈之暗示性，可能產生誤導
    犯罪偵查方向及侵害被指認人權益之情形。且偵查中之指認
    係屬證人審判外之陳述，亦應受刑事訴訟法第159 條傳聞法
    則之拘束，因此，若非採列隊選擇式之指認方式，難以確保
    偵查中指認之可信性，除有同法第159 條之1 至第159 條之
    3 之情形外，原則上不具證據能力。惟審判中之指認則屬被
    害人在審判中之供述證據，一方面必須踐行交互詰問之調查
    程序，要無違反傳聞法則之問題；二方面案件已進入審判階
    段，亦無誤導犯罪偵查之方向及侵害被指認人之權益可言，
    故審判中並無禁止單一指認之必要。」（最高法院96年度臺
    上字第5353號刑事判決意旨參照）。易言之，倘由證人於審
    判中，依人證之調查程序，陳述其出於親身經歷之見聞所為
    指認，並依法踐行詰問之程序後，綜合證人於案發時停留之
    時間及所處之環境，足資認定其確能對被告觀察明白，認知
    被告行為之內容，該事後依憑個人之知覺及記憶所為之指認
    客觀可信，並非出於不當之暗示，亦未違背通常一般日常生
    活經驗之定則或論理法則，即難謂證人之指認程序違法或不
    當（最高法院94年度臺上字第6129號、第3307號、第478 號
    、第695 號刑事判決意旨綜合參照）。
  2.證人徐潔運指認被告之過程如下：
    (1)100 年3 月7 日警詢時指認被告相片（見偵查卷第27頁、
      第33頁）。
    (2)100 年4 月7 日偵查時當庭指認被告（見偵查卷第80頁）
      。
    (3)100 年6 月15日原審審理時當庭指認被告（見原審卷第82
      至84頁）。
    (4)100 年9 月22日本院準備、審理程序時當庭指認被告（見
      本院卷第40頁、第54頁）。
    由上可知，證人徐潔運自警詢、偵查以迄審判，前後指認被
    告本人及相片總計達5 次之多，且就指認相片部分，是警方
    提供不同的6 個人的相片供其指認，被告相貌、臉部五官清
    晰可見，是證人徐潔運指認錯誤之可能性極微。參以，證人
    徐潔運在原審中具結證稱略以：其因與被告交談大約十分鐘
    左右，從被告的聲音、臉孔及穿著等可以確認被告就是詐騙
    其之人等語（見原審卷第82頁背面至第83頁背面），顯見證
    人徐潔運有近距離親見被告容貌長達十分鐘之機會，對被告
    容貌、聲音之觀察印象當頗深刻，何況，被告於案發日（
    100 年3 月2 日）後約5 日（100 年3 月7 日）即被逮獲，
    證人徐潔運於案發後5 日即於警詢製作筆錄指認被告，對被
    告長相之印象猶記憶清晰。本院審酌證人徐潔運與被告彼此
    間均不相識，當無怨隙，證人徐潔運之證詞並受偽證罪責之
    擔保，苟被告並非本案之犯罪行為人，衡情證人徐潔運應無
    多次一致肯定被告即為涉案人而故入其罪之理。綜上，證人
    徐潔運上揭指認被告之程序（特別是原審審理時之指認），
    並無違法可言，亦難認有何受誘導之瑕疵。
  (三)綜上，證人徐潔運並無何被暗示、誘導為不當指認之情形，
    則揆諸上開最高法院98年度臺上字第3495號、98年度臺上字
    第7859號刑事判決意旨，未可遽認證人之前開指認，有何不
    足採信之情形，該等指認自有證據能力，當無疑義。
二、無爭執部分：
    其餘本案以下所引用之卷證資料（包含人證與文書證據、物
    證等），並無證據證明係公務員違背法定程序所取得，又被
    告以外之人於審判外之陳述，經核並無非出於自由意願而為
    陳述或遭違法取證及顯有不可信之情況，再卷內之文書證據
    ，亦無刑事訴訟法第159 條之4 之顯有不可信之情況與不得
    作為證據之情形，且檢察官及被告迄本院言詞辯論終結前均
    未聲明異議，被告並明確表示對於該等證據方法之證據能力
    均沒有意見，同意當作證據等語（見本院卷第39頁背面），
    依刑事訴訟法第159 條之5 之規定，均有證據能力。
貳、實體方面：
一、認定犯罪事實所憑之證據及理由：
  (一)事實欄一(一)部分：
    訊據被告莊旺家矢口否認其涉有前揭事實欄一(一)部分之犯行
    ，辯稱其並非向徐潔運收款之人，且案發當日其並不在臺北
    市內湖區云云。然查：
  1.證人徐潔運遭詐欺集團以前揭手法詐騙現金25萬元乙節，迭
    據證人徐潔運在警詢、偵查及原審審理中證述歷歷（見偵查
    卷第26頁至第31頁、第79頁至第80頁，原審卷第82頁至第83
    頁），證人徐潔運就詐騙事由、提領25萬元款項交付予假冒
    書記官之被告等重要情節，前後證述內容相符，並無不合常
    理之處。且被告確實向證人徐潔運提示偽造之「台灣地方法
    院檢查署監管科服務證」1 張及收據3 紙（此等收據並無積
    極證據認為係公文書，詳下述），亦據證人徐潔運證述綦詳
    （見原審卷第82頁）。
  2.況證人徐潔運於100 年3 月2 日警詢時明確證稱：我親自交
    付現金25萬元給自稱檢察官所派來之人員，時間為100 年3
    月2 日14時30分許，是一名男性大約170 公分、瘦高、無戴
    眼鏡，手上拿著一個公文封，對方表示檢察官辦案不能讓太
    多人知道等語（見偵查卷第28頁至第30頁）；嗣於100 年3
    月7 日被告到案後，經警提示被告與其餘5 名被指認人之刑
    案紀錄照片供其指認，確認第6 張照片確實係其於100 年3
    月2 日時交付款項之對象，且即為當日在場之被告無訛，原
    因在於為五官、體型及說話口音相同乙節，亦據證人徐潔運
    證述綦詳（見偵查卷第26頁至第27頁）；再於100 年4 月7
    日證人徐潔運在偵查中結證稱：100 年3 月2 日當日被告有
    提示卷附「台灣地方法院檢查署監管科服務證」1 張給我看
    ，當天向我取款的就是在庭的被告等語（見偵查卷第80頁）
    ；復於原審審理時證稱：100 年3 月2 日當天被告穿白襯衫
    、牛仔褲及黑皮鞋，臉孔應該是一樣的，100 年3 月7 日被
    告到案當天我是先從電腦上面看指認照片，我指給警察看說
    就是瘦瘦的這一個，被告的聲音也與當日來收款之人一樣，
    至於被告當時是否有戴眼鏡，我已經忘記了等語（見原審卷
    第82頁至第83頁）。足徵證人徐潔運在警詢、偵審中歷次指
    認被告即為向其取款之人等情，均無二致，且觀諸證人徐潔
    運上開關於被告特徵之證詞，與被告之刑事紀錄照片（見偵
    查卷第33頁）所示情狀確實相符；又由證人徐潔運上揭證述
    之指認過程，其係先自電腦數張指認照片辨識，並非單一照
    片指認，其後再行辨認當日到場之被告，是其證言應無遭不
    當暗示所為、或未循前述指認要點程序之情形；參酌證人徐
    潔運確有與被告有當面接觸交談長達十分鐘左右，依一般將
    錢交付予他人，多會記得該他人形貌之經驗法則，即足認證
    人徐潔運對與其有當面接觸交談之被告，並不致有發生誤認
    情形，是證人徐潔運所為之指認，自屬信而有徵。至證人徐
    潔運嗣在原審審理時，雖就被告於100 年3 月2 日當日取款
    之時是否有戴眼鏡為前後不一致之證述，然證人既已於距案
    發時間較近之警詢中明確證稱向其取款之人並未戴眼鏡等語
    ，業如前述，衡酌原審審理時已距案發之日3 月有餘，對於
    距離審理期日約3 月前之事或有記憶不清，亦屬人情之常，
    故證人徐潔運在原審所為前開證詞，並無相互矛盾或有違常
    理之處。足見證人徐潔運於100 年3 月2 日接獲詐欺集團成
    員來電詐騙後，依指示於同日提領現金25萬元，再於臺北市
    ○○區○○路106 巷7 弄9 之4 號4 樓住處，將25萬元連同
    被告所交付之收據3 張交予冒稱檢察署書記官「何正邦」之
    被告等事實，洵堪認定。
  3.被告雖辯稱其用以聯絡詐騙事宜之如附表一編號3 所示門號
    0000000000號行動電話，及其個人所使用門號0000000000號
    行動電話，於100 年3 月2 日下午2 時許，應均無在證人即
    告訴人徐潔運住處（即臺北市內湖區）附近之基地台紀錄，
    顯見其並未至臺北市內湖區云云。然查，附表一編號3 所示
    門號0000000000號之行動電話，於100 年3 月2 日至7 日期
    間均是被告在使用，是由詐騙集團給予被告使用的等情，業
    經被告在本院供述明確（見本院卷第53頁背面），再經原審
    調取附表一編號3 所示行動電話門號（即0000000000號）及
    門號0000000000號行動電話於100 年3 月2 日雙向通聯紀錄
    之結果，附表一編號3 所示門號0000000000號行動電話，當
    日僅下午5 時許有通話紀錄，發話基地台位置位於新竹縣關
    西鎮；門號0000000000號行動電話當日下午僅4 時許有通話
    紀錄，發話基地台位置亦在新竹縣關西鎮，此有前揭2 門號
    之雙向通聯紀錄各1 件在卷可參（見原審卷第31頁至第64頁
    ），然由上揭基地台位置與證人徐潔運遭詐騙並交付款項之
    時點相互比對之結果，亦無法完全排除100 年3 月2 日下午
    2 時許被告身在臺北市內湖區之可能，顯無法完全排除被告
    涉案之可能性。況一般詐欺集團多申請有甚多人頭門號以供
    聯絡使用，藉以匿飾其間行蹤，被告是否僅以上開門號聯絡
    使用，顯非無疑，前揭雙向通聯紀錄既不足完全排除被告涉
    案，即無從採為被告有利之認定，是被告前揭所辯，即屬無
    據。
  4.綜上所述，參互印證，堪信被告前揭所辯無非係卸責之詞，
    不足採信。是被告就事實欄一(一)部分所為之犯行，應堪以認
    定。
  (二)事實欄一(二)、(三)部分：
    訊據被告莊旺家對於此部分犯罪事實均坦承不諱，核與證人
    即告訴人史黃秀驚在警詢、偵查中之證述相符（見偵查卷第
    19頁至第25頁、第81頁至第82頁），並有現場照片10張（見
    偵查卷第35頁至第38頁）在卷可憑。此外，復有偽造之「台
    灣地方法院檢查署監管科服務證」1 枚、「臺北地檢署監管
    科收據」1 紙（見偵查卷第39頁至第40頁）及NOKIA 廠牌行
    動電話（含門號000000000 號SIM 卡1 張）1 支扣案可證，
    是堪認被告前揭任意性自白與事實相符。被告就事實欄一(二)
    、(三)部分部分之犯行亦堪以認定。
  (三)綜上所述，本案事證明確，被告就事實欄一(一)、(二)、(三)之犯
    行皆堪以認定，應均予依法論科。
二、論罪理由：
  (一)按刑法所謂公印，係指公署或公務員職務上所用之印信而言
    ，又所謂公印或公印文，係專指表示公署或公務員資格而言
    ，即俗稱大印與小官印及其印文，此有最高法院22年上字第
    1904號、69年臺上字第693 號判例意旨可稽；另公印文之形
    式凡符合印信條例規定之要件而製頒，無論為印、關防、職
    章、圖記，如足以表示其為公務主體之同一性者，均屬之，
    亦有最高法院89年度臺上字第3155號判決意旨可資參照，該
    條規範目的係在保護公務機關之信用性，凡客觀上足以使社
    會上一般人誤信為公務機關之印信者，不論是否確有該等公
    務機關存在，抑公務機關之全銜是否正確而無缺漏，參照前
    開最高法院判例、判決意旨，應認仍構成刑法第218 條第1
    項之罪，始符立法目的。再者，公文書係指公務員職務上製
    作之文書，刑法第10條第3 項定有明文，而刑法上偽造文書
    罪，係著重於保護公共信用之法益，即使該偽造文書所載名
    義製作人實無其人，而社會上一般人仍有誤信其為真正文書
    之危險，仍難阻卻犯罪之成立（最高法院54年臺上字第1404
    號判例意旨參照）。經查，扣案如附表一編號2 所示之收據
    （影本見偵查卷第40頁），已明確載有案號、主旨、承辦檢
    察官、受分案申請人之姓名「史黃秀驚」，堪認有表示「史
    黃秀驚」所涉案件正由「台北地檢署」檢察官分案受理偵辦
    中之用意，縱文件中之「台北地檢署監管科」收據中之「監
    管科」與我國公務機關內部組織科室單位名稱及職務分配執
    掌有別，惟仍有使一般人誤信其為真正公文書之危險，而不
    能阻卻犯罪之成立，故屬偽造公務員職務上製作之公文書無
    訛。至如附表二所示偽刻之「法務部行政執行署臺北行執行
    處凍結管收命令印」、「檢察執行處鑑」印章各1 顆，雖與
    我國公務機關名銜有別，然仍有使人誤信係代表公務機關之
    印信，自屬公印。
  (二)另按刑法第212 條所謂「其他相類之證書、介紹書」，係指
    與關於品行、能力、服務之證書、介紹書相類似之文書而言
    ，如其具有公文書之性質，則依特別法優於普通法之原則，
    尚無適用同法第211 條而論以偽造公文書之餘地（最高法院
    90年度臺上字第6628號刑事判決要旨參照）。查扣案附表一
    編號1 服務證1 張，係用以表示服務之證書，依司法院院解
    字第3918號解釋關於偽造在某機關任職證件應成立刑法第
    212 條罪之見解，應認係特種文書。
  (三)按共同正犯，在合同之意思內各自分擔犯罪行為之一部，相
    互利用他人之行為，以達其犯罪之目的者，即應對全部所發
    生之結果，共同負責。本件被告明知「政哥」、「小晨」及
    所屬詐欺集團成員專以行使偽造公文書、偽造特種文書及僭
    行公務員職權之方式，訛詐民眾，以詐得財物牟利，竟由「
    政哥」、「小晨」所屬詐欺集團不詳姓名之成年成員偽造如
    附表一編號1 所示之特種文書、編號2 所示之公文書，及偽
    刻如附表二所示之公印，並由詐欺集團不詳姓名之成年成員
    以電話施詐，復由被告出面交付或準備交付該等偽造之公文
    書，而向受詐騙之人取款，顯見被告與「政哥」、「小晨」
    所屬詐欺集團不詳姓名之成年成員間，在僭行公務員職權、
    行使偽造公文書、行使偽造特種文書、詐欺取財之合同犯意
    內，各自分擔犯罪行為之一部，並相互利用其他詐欺集團成
    員之行為以遂行犯罪之目的，被告應對犯罪全部所生結果共
    同負責。
  (四)核被告莊旺家就事實欄一(一)所為，係犯刑法第158 條第1 項
    僭行公務員職權罪、第339 條第1 項之詐欺取財罪及第216
    條、212 條行使偽造特種文書罪；就事實欄一(二)所為，係犯
    刑法第158 條第1 項僭行公務員職權罪、第339 條第1 項之
    詐欺取財罪、第216 條、211 條行使偽造公文書罪及第216
    條、212 條行使偽造特種文書罪；就事實欄一(三)所為，則係
    犯刑法第158 條第1 項僭行公務員職權罪、第339 條第3 項
    、第1 項之詐欺取財未遂罪、第211 條偽造公文書罪及第
    212 條行使偽造特種文書罪。被告就上開各罪，與「政哥」
    、「六兩」、「小晨」及其他真實姓名、年籍不詳之詐欺集
    團成員間，互有犯意聯絡，並彼此分擔犯罪行為，均應論以
    共同正犯。被告偽刻公印章、偽造公印文，均為偽造公文書
    之部分行為，而偽造公文書及偽造特種文書之低度行為復為
    行使之高度行為所吸收，均不另論罪。被告就事實欄一(一)所
    為犯僭行公務員職權罪、詐欺取財罪及行使偽造特種文書罪
    ，係一行為觸犯數罪名，為想像競合犯，應依刑法第55條規
    定，從一重論以詐欺取財罪；就事實欄一(二)所為犯僭行公務
    員職權罪、詐欺取財罪、行使偽造公文書罪及行使偽造特種
    文書罪，係一行為觸犯數罪名，為想像競合犯，應依刑法第
    55條規定，從一重論以行使偽造公文書罪；就事實欄一(三)所
    為犯僭行公務員職權罪、詐欺取財未遂罪、偽造公文書罪及
    偽造特種文書罪，係一行為觸犯數罪名，為想像競合犯，應
    依刑法第55條規定，從一重論以偽造公文書罪。又被告莊旺
    家分別詐騙徐潔運（事實欄一(一)部分）、2 度詐騙史黃秀驚
    之犯行（事實欄一(二)、(三)部分），其犯意各別，行為互殊，
    時間上亦有間隔，應予分論併罰。
三、不另為無罪諭知之部分：
    至公訴意旨雖認被告與該詐欺集團就事實欄一(三)部分，尚另
    涉犯行使偽造特種文書罪嫌。惟查，被告於100 年3 月7 日
    下車向告訴人史黃秀驚取款之際，尚未提示如附表一編號1
    所示服務證，即已為警查獲乙節，業據被告自承在卷，核與
    告訴人史黃秀驚所為之證述相符，是公訴人上開之認定，尚
    乏所據，惟此部分倘成立犯罪，因與前開事實欄一(三)有罪科
    刑部分，有想像競合之裁判上一罪關係，爰不另為無罪之諭
    知，附此敘明。
四、維持原判決及駁回上訴之理由：
  (一)原審以被告所為上開詐欺取財等犯行事證明確，適用刑法第
    28條、第158 條第1 項、第216 條、第211 條、第212 條、
    第339 條第3 項、第1 項、第55條、第51條第5 款、第38條
    第1 項第2 款、第219 條，刑法施行法第1 條之1 第1 項前
    段、第2 項之規定，併審酌被告正值青年，不思循正當管道
    獲取財物，法治觀念容有偏差，惟除本案外，並無前科，有
    臺灣高等法院被告前案紀錄表存卷可參，其行使偽造公文書
    、特種文書冒充司法機關公務員僭行職權以詐騙告訴人，嚴
    重戕害司法機關威信，惡性非輕；惟其年紀尚輕，智薄識淺
    ，犯後坦承部分犯行，尚具悔意，態度尚稱良好，尚非全無
    悔過遷善之可能，暨其智識程度、犯罪動機、目的、手段、
    生活狀況、併其犯罪手法、共犯結構所處地位、告訴人所受
    之損害非輕及檢察官之具體求刑等一切情狀，分別量處如附
    表三所示之刑，並定其應執行刑為有期徒刑3 年2 月。並說
    明：公訴意旨另以被告不思正途謀生，顯有犯罪習慣，建請
    諭知被告於刑前強制工作，以資矯治等語。惟按保安處分係
    針對受處分人將來之危險性所為之處置，以達教化、治療之
    目的，為刑罰之補充制度，保安處分中之強制工作，旨在對
    嚴重職業性犯罪及欠缺正確工作觀念或無正常工作因而犯罪
    者，強制其從事勞動，學習一技之長及正確之謀生觀念，使
    其日後重返社會，能適應社會生活。然保安處分之措施亦含
    社會隔離、拘束身體自由之性質，其限制人民之權利，實與
    刑罰同，自應受比例原則之規範，使保安處分之宣告，與行
    為人所為行為之嚴重性、行為人所表現之危險性，及對行為
    人未來行為之期待性相當（最高法院91年度臺上字第4625號
    判決意旨參照）。經查，被告於本案之前並無犯罪前科，此
    有臺灣高等法院被告前案紀錄表存卷可參，尚無從遽認被告
    係因游蕩或懶惰成習而犯罪，是被告固經予以論罪科刑，惟
    綜合其所為之嚴重性、所表現之危險性及對其未來之期待性
    等情以觀，認所宣告應執行之有期徒刑已與被告犯行之處罰
    相當，尚無令被告於刑之執行前入勞動場所強制工作之必要
    ，特此敘明。又就沒收部分說明：1.按共同正犯因相互間利
    用他人之行為，以遂行其犯意之實現，本於責任共同之原則
    ，有關沒收部分，對於共犯間供犯罪所用之物，自均應為沒
    收之諭知（最高法院89年度臺上字第3777號判決意旨可憑）
    。扣案如附表一編號1 所示之「台灣地方法院檢查署監管科
    服務證」1 張、編號3 所示之，NOKI A廠牌行動電話1 支（
    手機序號：000000000000000 號，含行動電話門號00000000
    00號SIM 卡1 張），均為被告及其所屬詐騙集團其他共同正
    犯所有、供本件犯罪事實一(一)、(二)、(三)犯行所用之物，業據
    被告供陳在卷，爰於各該主文項下依刑法第38條第1 項第2
    款規定宣告沒收。2.另未扣案偽造之「台北地檢署監管科收
    據」公文書1 紙（犯罪事實一(二)部分），業經詐欺集團成員
    偽造完成後，由被告交付予告訴人史黃秀驚持有，已非被告
    及其所屬詐騙集團其他共同正犯所有之物，故不予宣告沒收
    ；惟前揭「台北地檢署監管科收據」公文書上偽造之「法務
    部行政執行署臺北執行處凍結管收命令印」、「檢察執行處
    鑑」印文各1 枚，均屬偽造之印文，依刑法第219 條之規定
    ，不論屬於被告與否，均應依法於本件犯罪事實一(二)部分該
    主文項下宣告沒收之。3.扣案如附表一編號2 所示偽造之「
    台北地檢署監管科收據」公文書1 紙，係被告與共犯所有、
    供本案犯罪事實一(三)犯罪所用之物，爰於該項主文項下依刑
    法第38條第1 項第2 款之規定宣告沒收。至於其上「法務部
    行政執行署臺北執行處凍結管收命令印」、「檢察執行處鑑
    」印文各1 枚，雖均係偽造之印文，惟已隨同所附著之偽造
    公文書一併沒收，自無庸重複諭知沒收，附此敘明。4.如附
    表二所示、用以蓋用上開偽造「台北地檢署監管科收據」之
    偽造公印2 顆，雖未經扣案，然並無證據證明業已滅失，仍
    應依刑法第219 條之規定於各罪下宣告沒收，依序於犯罪事
    實欄一(二)、(三)部分之犯行宣告沒收之等。經核認事用法均無
    違誤，量刑亦屬妥適，且原審就前述理由欄三之部分不另為
    無罪之諭知，也無不合。（至原判決將「法務部行政執行署
    臺北執行處凍結管收命令印」，誤載為「法務部行政執行署
    臺北『行』執行處凍結管收命令印」，就該『行』字，顯係
    贅寫；另原判決有時將「檢察執行處鑑」等字，誤載為「檢
    察執行處」，就該『鑑』字，則係漏寫；惟均不影響判決之
    本旨，爰由本院在本判決更正即可，併予敘明）。
  (二)駁回檢察官上訴部分（按檢察官僅針對被告事實欄一(一)所載
    之犯行部分上訴－見本院卷第50頁背面）：
  1.原審依調查證據所得，認被告如事實欄一(一)所載之行為僅構
    成刑法第158 條第1 項僭行公務員職權罪、第339 條第1 項
    之詐欺取財罪及第216 條、212 條行使偽造特種文書罪，並
    無不合。
  2.檢察官上訴意旨略以：
    原審就犯罪事實一(一)有關向告訴人徐潔運詐欺取財部分，既
    認與犯罪事實一(二)、(三)相同，均係被告與同一詐騙集團成員
    假冒檢察官向被害人詐稱因涉及刑案需交出存款代為保管云
    云，使被害人因而陷於錯誤而交付款項，並均出示偽造之公
    務員證件及收據以取信被害人；則犯罪事實一(一)部分，雖因
    告訴人未保留被告交付之收據而無法直接得知收據之內容形
    式，然依犯罪事實一(二)、(三)部分扣案之收據可知，應同屬偽
    造公文書之外觀格式，僅係內容視各被害人之情形而略有不
    同，故被告此部分所為，應另成立行使偽造公文書罪。是原
    審判決就被告此部分所為犯行，僅論以詐欺取財罪，恐有未
    洽，容有再行審酌之餘地。
  3.然查：
  (1)本案固有「臺北地檢署監管科收據」1 紙在卷足憑（見偵查
    卷第40頁），惟觀諸該文件上係載有收到史黃秀驚款項之文
    字，且有檢察官孫國棟等文字，在該收據上並蓋有偽造之公
    印文「法務部行政執行署臺北執行處凍結管收命令印」、「
    檢察執行處鑑」各1 枚，此固足以證明被告在詐騙告訴人史
    黃秀驚時，有行使該偽造之公文書－收據之事實，但遍查卷
    證資料，並無任何類似前開上載有收到「徐潔運」款項文字
    之文件。
  (2)雖證人徐潔運在原審證稱略以：被告在向其詐騙時，曾拿偵
    查卷第39頁的服務證給其看，且曾拿上寫有「徐潔運」名字
    的收據給其看等情（見原審卷第82頁背面）；惟證人徐潔運
    亦在原審證稱：被告拿給彼看的收據上面沒有寫「孫國棟檢
    察官」等字等語（見原審卷第82頁背面）。又告訴人徐潔運
    在本院陳稱略以：被告拿給彼看前開收據之後，彼就還給被
    告等語（見本院卷第40頁）。足徵本案並未有任何上載有收
    到「徐潔運」款項文字之文件扣案足憑，且證人徐潔運所看
    到被告給彼看的類似「收據」之文件，亦未有如被告在詐騙
    告訴人史黃秀驚時所提出上有「孫國棟檢察官」文字之文件
    （見偵查卷第40頁）。則因刑事訴訟法第154 條第2 項規定
    ：「犯罪事實應依證據認定之，無證據不得認定犯罪事實」
    ，以及「罪證有疑，利於被告」之原則，自難認定被告曾對
    告訴人徐潔運行使如對史黃秀驚詐騙時相同之具有公文書性
    質之收據，當無疑義。
  4.從而，檢察官此部分上訴為無理由，應予駁回。
  (三)駁回被告上訴部分：
  1.被告上訴意旨猶執陳詞否認事實欄一(一)所載詐騙徐潔運部分
    之犯行並指摘原判決不當，經查仍為無理由，業如前述，應
    予駁回。
  2.另被告上訴意旨主張就事實欄一(二)、(三)部分之犯行，原審量
    刑過重，請求從輕量刑等語。然查：刑之量定，為求個案裁
    判之妥當性，法律賦予法院裁量之權，量刑輕重，屬為裁判
    之法院得依職權自由裁量之事項，苟其量刑已以行為人之責
    任為基礎，並斟酌刑法第57條各款所列情狀，在法定刑度內
    ，酌量科刑，如無偏執一端，致明顯失出失入情形，上級審
    法院即不得單就量刑部分遽指為不當或違法，原判決關於被
    告科刑之部分，業已以被告之責任為基礎，並審酌刑法第57
    條之各款情狀而就被告所犯事實欄一(二)、(三)部分之詐欺等犯
    行，分別量處如附表三所示之有期徒刑1 年6 月、1 年2 月
    等情，並未逾法定刑度，經核亦無違誤，此均不能任意指摘
    為違法。則被告主張原審就此部分量刑過重云云，並無理由
    。
  3.從而，被告之上訴為無理由，亦應駁回。
據上論斷，應依刑事訴訟法第368 條，判決如主文。
本案經檢察官陳大偉到庭執行職務。
中    華    民    國   100    年    11    月    16    日
                  刑事第九庭  審判長法  官  許仕楓
                                    法  官  蔡守訓
                                    法  官  許必奇
以上正本證明與原本無異。
被告就事實欄一(一)之部分不得上訴。
其他部分如不服本判決，應於收受送達後10日內向本院提出上訴
書狀，其未敘述上訴之理由者並得於提起上訴後10日內向本院補
提理由書（均須按他造當事人之人數附繕本）「切勿逕送上級法
院」。
                                    書記官  楊品璇
中    華    民    國   100    年    11    月    17    日
附錄：本案論罪科刑法條全文
中華民國刑法第158條第1項
冒充公務員而行使其職權者，處 3 年以下有期徒刑、拘役或 5
百元以下罰金。
中華民國刑法第211條
偽造、變造公文書，足以生損害於公眾或他人者，處 1 年以上
7 年以下有期徒刑。
中華民國刑法第212 條：
偽造、變造護照、旅券、免許證、特許證及關於品行、能力服務
或其他相類之證書、介紹書，足以生損害於公眾或他人者，處 1
年以下有期徒刑、拘役或3 百元以下罰金。
中華民國刑法第216條
行使第 210 條至第 215 條之文書者，依偽造、變造文書或登載
不實事項或使登載不實事項之規定處斷。
中華民國刑法第339條
意圖為自己或第三人不法之所有，以詐術使人將本人或第三人之
物交付者，處 5 年以下有期徒刑、拘役或科或併科 1 千元以下
罰金。
以前項方法得財產上不法之利益或使第三人得之者，亦同。
前二項之未遂犯罰之。
附表一：
扣案物
┌──┬────────────────────────┐
│編號│內容                                            │
├──┼────────────────────────┤
│    │偽造之「台灣地方法院檢查署監管科服務證」（單位  │
│1   │ ：監管科、姓名：何正邦、職稱：書記官）1 張     │
├──┼────────────────────────┤
│    │偽造之100 年3 月7 日「台北地檢署監管科收據」1 張│
│2   │（含偽造之公印文「法務部行政執行署臺北執行處凍結│
│    │管收命令印」、「檢察執行處鑑」各1 枚）          │
├──┼────────────────────────┤
│3   │NOKIA 廠牌行動電話壹支（手機序號：              │
│    │000000000000000 號，含行動電話門號0000000000號  │
│    │SIM 卡1 張）                                    │
└──┴────────────────────────┘
附表二：
未扣案偽刻之公印
┌──┬──────────────────────────┐
│編號│內容                                                │
├──┼──────────────────────────┤
│1   │「法務部行政執行署臺北執行處凍結管收命令印」壹顆    │
├──┼──────────────────────────┤
│2   │「檢察執行處鑑」壹顆                                │
└──┴──────────────────────────┘
附表三：
┌────────────────────────────┐
│                                                        │
│莊旺家共同意圖為自己不法之所有，以詐術使人將本人之物交付│
│，處有期徒刑壹年；扣案附表一編號1 偽造之服務證壹張、編號│
│3NOKIA廠牌行動電話壹支沒收。又共同行使偽造公文書，足以生│
│損害於公眾及他人，處有期徒刑壹年陸月；扣案附表一編號1 偽│
│造之服務證壹張、編號3 NOKIA 廠牌行動電話壹支、附表二偽造│
│之公印貳顆、未扣案偽造之「法務部行政執行署臺北執行處凍結│
│管收命令印」、「檢察執行處鑑」公印文貳枚均沒收。又共同偽│
│造公文書，足以生損害於公眾及他人，處有期徒刑壹年貳月；扣│
│案附表一編號1 偽造之服務證壹張、編號2 偽造之收據壹張、編│
│號3NOKIA廠牌行動電話壹支及附表二偽造之公印貳顆均沒收。應│
│執行有期徒刑年貳月。扣案附表一編號1 偽造之服務證壹張、│
│編號2 偽造之收據壹張、編號3 NOKIA 廠牌行動電話壹支、附表│
│二偽造之公印貳顆、未扣案偽造之「法務部行政執行署臺北執行│
│處凍結管收命令印」、「檢察執行處鑑」公印文貳枚均沒收。  │
└────────────────────────────┘